臺灣臺中地方法院民事判決　　　　　 96年度保險簡上字第1號
上　訴　人　國泰人壽保險股份有限公司
法定代理人　丁○○
訴訟代理人　乙○○
訴訟代理人　甲○○
被上訴人　　戊○○
訴訟代理人　丙○○
上列當事人間請求給付保險金事件，上訴人對於民國95年12月15
日本院臺中簡易庭95年度中保險簡字第16號第一審判決提起上訴
，本院合議庭於民國96年9月28日言詞辯論終結，判決如下：
    主      文
原判決廢棄。
被上訴人於第一審之訴及其假執行之聲請均駁回。
第一、二審訴訟費用由被上訴人負擔。
    事實及理由
壹、兩造爭執要旨：
  一、被上訴人（即第一審之原告）部分：
    (一)於原審起訴主張：被上訴人母親丙○○於民國（下同）
        83年5月17日向上訴人投保萬代福101終身壽險（保單號
        碼0000000000號），其中附加子女高額住院附約及溫心
        住院日額保險附約；於87年7月30日向上訴人投保美滿
        人生202終身壽險（保單號碼0000000000號），其中附
        加子女高額住院附約及溫心住院日額保險附約；於88年
        4月3日向上訴人投保住院醫療終身健康保險（保單號碼
        0000000000號）。被上訴人投保後歷經多年，從未因任
        何意外或受傷、疾病住院手術。被上訴人於94年7月1日
        至94年7月9日、94年8月13日至94年8月15日，因右腋下
        受傷發炎住院共12天，上訴人應給付日額92,200元；另
        3次手術費用共112,500元，合計204,700元。惟上訴人
        經被上訴人申請理賠，卻以被上訴人係自費住院及非手
        術為由而不給付。為此，提起本件訴訟，並聲明：(1)上
        訴人應給付被上訴人204,700元，及自94年9月22日起至
        清償日止按週年利率百分之十計算之利息；(2)願供擔保
        ，請准宣告假執行。而原審為被上訴人勝訴之判決，並
        依職權宣告得為假執行。
    (二)於本院聲明：(1)上訴駁回；(2)第一、二審訴訟費用由上
        訴人負擔。而其陳述除與原判決所載相同者茲予引用外
        ，補稱：
        1.健保住院有設期限，超過部分要自費住院。其曾向健
          保局查詢，醫院向健保局請款與開給病患的診斷證明
          不會一樣。
        2.94年8月9日至同年月15日因雙側腋下慢性傷口入院，
          該傷口確實需要住院，因光田綜合醫院大甲分院之助
          理醫師說被上訴人可以出院，不然就要自費住院，所
          以就自費住院。
        3.94年7月1日之住院，因邱醫院醫師有說先出院，過幾
          天再來住院就可健保住院，故同意自費住院治療。
        4.健保局函與保險公司理賠是兩件事，不能混為一談。
  二、上訴人（即第一審之被告）部分：
    (一)於原審抗辯：依保險契約條款約定，住院係指經醫師診
        斷必須入住醫院診療為限，被上訴人自費住院，當非醫
        師診斷有入住醫院之必要，上訴人依保險契約自不必給
        付住院醫療金及出院療養金。另手術給付部分，因被上
        訴人提出之診斷書所載清創縫合手術，實為處置項目，
        而非保險契約約定之手術項目，故亦不必給付等語。
    (二)於本院聲明：(1)原判決廢棄；(2)被上訴人於第一審之訴
        駁回；(3)第一、二審訴訟費用由被上訴人負擔。而其陳
        述除與原判決所載相同者茲予引用外，補稱：
        1.被上訴人於94年7月1日至94年7月9日自費住院9日，
          及94年8月13日至94年8月15日自費住院3日，依光田
          綜合醫院大甲分院之自費同意書及邱醫院回函顯示，
          兩家醫院皆因礙於健保局規定而同意自費住院。然究
          竟是指健保局之何項規定？依健保局回函觀之，特約
          醫院有下列情形之一者，不得允其繼續住院：一可門
          診診療之傷病；二傷病經適當治療後已無住院必要。
          由此可證，兩家醫院皆認為被保險人之疾病可改為門
          診，無住院必要，礙於健保規定同意其自費住院。另
          光田綜合醫院大甲分院之自費同意書，更可證明被保
          險人係出於自願而自費住院，此即不符保險之保障真
          諦，自應不必給付自費住院醫療金。
        2.光田綜合醫院大甲分院之病歷摘要記載92年10月20日
          及94年8月9日兩次清創手術之健保代碼48005、48006
          ，皆屬健保創傷處置篇而非手術篇；另邱醫院之病歷
          摘要記載94年7月1日清創縫合，並無手術記錄單。由
          此觀之，醫院所做的應屬「處置」，而非保險契約條
          款所約定之手術給付項目，上訴人依條款自無須給付
          手術保險金。
        3.保單號碼0000000000號國泰高額住院醫療保險附約條
          款第3條約定：「社會保險每日加計金額」，係指被
          保險人於住院醫療期間獲由全民健康保險給付住院醫
          療費用者……，另按全民健康保險實際給付日數每日
          加計的金額。」由此觀之，被保險人分別於邱醫院自
          費住院9天及光田綜合醫院大甲分院住院3天，皆係自
          費住院，並不符合上開條款約定之健保住院身分加計
          金之給付條件。故如須理賠，其金額應依上訴人前所
          核算之202,300元再扣除此加計金4,200元，實際保險
          金數額應為198,100元。
貳、本件經兩造整理並協議簡化爭點如下：
  一、不爭執事項：（本院採為判決之基礎）
    (一)被上訴人之母丙○○於83年5月17日以丙○○為被保險
        人向上訴人投保保單號碼0000000000號，主約：國泰萬
        代福101終身壽險，保險期間自83年5月17日起至終身，
        附約：溫心住院日額保險附約及高額住院附約；又於87
        年7月30日以被上訴人為被保險人向上訴人投保保單號
        碼0000000000號，主約：國泰美滿人生202終身壽險，
        保險期間自87年7月30日起至終身（99歲），附約：住
        院醫療日額給付附約、溫心住院日額保險附約及溫情住
        院醫療保險附約；再於88年4月3日以被上訴人為被保險
        人向上訴人投保保單號碼0000000000號國泰住院醫療終
        身健康保險，保險期間自88年4月3日起至終身。
    (二)溫心住院日額保險附約第3條約定：「被保險人於本附
        約有效期間內因疾病或傷害，經醫院診斷確定，必須且
        經住院治療時，本公司以被保險人投保的『住院醫療保
        險金日額』為準，依照本附約的約定給付各項醫療保險
        金。」第10條約定：「被保險人於本附約有效期間內因
        罹患疾病或蒙受意外傷害事故，並於醫院接受住院治療
        者，本公司按該被保險人投保之『住院醫療保險金日額
        』乘以該被保險人實際住院日數，給付『住院醫療日額
        保險金』，但每次保險事故的給付日數以九十日為限。
        」第11條約定：「被保險人於本附約有效期間內因罹患
        疾病或蒙受意外傷害事故，於醫院住院期間接受手術時
        ，本公司按下列規定之一給付『手術保險金』。一手術
        項目符合附表所列的特定手術項目之一時，本公司按該
        被保險人投保之『住院醫療險金日額』三十倍給付『特
        定手術保險金』。二手術項目非附表所列的特定手術項
        目者，本公司按該被保險人投保之『住院醫療保險金日
        額』十倍給付『普通手術保險金』。保險人同一住院期
        間接受二次以上手術時，其手術保險金之給付分別計算
        。但同次手術接受二項以上手術項目時，按較高的一項
        手術項目給付手術保險金。」
    (三)溫情住院醫療保險附約第2條第10項約定：「本附約所
        稱『住院』係指被保險人因疾病或傷害，經醫師診斷，
        必須入住醫院診療時，經正式辦理住院手續並確實在醫
        院接受診療者。」
    (四)住院醫療日額給付附約第4條約定：「被保險人於本附
        約有效期間內因疾病或傷害，經醫院診斷確定，必須且
        經住院治療時，本公司依照本附約給付住院醫療日額保
        險金。」第9條約定：「被保險人於本附約有效期間內
        因疾病或傷害，經醫院診斷確定必須且經住院治療時，
        本公司按自被保險人住院治療之日起，按其投保之『住
        院醫療保險金日額』乘以實際住院醫療日數，給付住院
        醫療日額保險金。但每次住院給付日數最長以九十日為
        限。」
    (五)住院醫療終身健康保險第4條第4項約定：「本契約所稱
        『住院』係指被保險人因疾病或傷害，經醫師診斷，必
        須入住醫院診療時，經正式辦理住院手續並確實在醫院
        接受診療者。」
    (六)被上訴人分別於92年10月20日及94年8月9日，在台中縣
        光田綜合醫院大甲分院實施二次清創縫合手術，於94年
        7月1日在苗栗縣苑裡鎮邱醫院實施一次清創縫合手術。
    (七)被上訴人自94年7月1日起至94年7月9日止在苗栗縣苑裡
        鎮邱醫院自費住院9日。
    (八)被上訴人自94年8月13日起至94年8月15日止在台中縣光
        田綜合醫院大甲分院自費住院3日。
    (九)本院於96年3月23日向邱醫院函詢以下事項：「1.病患
        戊○○於94年7月1日至94年7月9日自費住院期間所簽具
        之自費住院同意書。2.94年7月1日對病患戊○○實施清
        創縫合手術之記錄單。3.病患戊○○於94年7月1日至94
        年7月9日自費住院是否為必要之住院？如為必要之住院
        ，為何未以健保身分申請住院而由病患以自費方式住院
        ？」而邱醫院於96年3月27日以96邱醫字第960045號函
        回復謂：「1.病患戊○○於94年7月1日至94年7月9日在
        本院自費住院，當時並未簽具自費同意書。2.提供94年
        7月1日對病患戊○○實施清創縫合手術之記錄單，如附
        件。3.此病患於94年6月25日已以健保身分在本院住院
        六日，於94年6月30日出院，隔日（94年7月1日）患者
        再因左右腋下仍因潰爛、蜂窩性組織炎，疼痛厲害，非
        常不適，再至本院治療，因其96年6月30日剛出院，所
        以其家屬願自費再住院手術治療，本院於當日為其進行
        清創縫合手術。」而其附件之「手術記錄單」，記載開
        刀日期為94年7月5日。
    (十)本院於96年3月23日向光田綜合醫院大甲分院函詢以下
        事項：「1.病患戊○○於94年8月13日至94年8月15日自
        費住院期間所簽具之自費住院同意書。2.92年10月20日
        、94年8月9日對病患戊○○實施清創縫合手術之記錄單
        。3.病患戊○○於94年8月13日至94年8月15日自費住院
        是否為必要之住院？如為必要之住院，為何未以健保身
        分申請住院而由病患以自費方式住院？」而光田綜合醫
        院大甲分院於96年4月30日以 (96)光醫事字第96甲0015
        3號函回復謂：「戊○○先生於94年8月9日至8月15日因
        雙側腋下慢性傷口入院。其自費住院乃因個人須要、換
        藥方便。因健保不給付，故以自費方式住院。」並檢附
        戊○○之病歷影本乙份，其中94年8月9日手術記錄單記
        載代號為「48006」，92年10月20日手術記錄單記載代
        號為「48005」，另附被上訴人之母丙○○於94年8月12
        日簽立之「自費同意書」影本1紙。
    (十一)本院於96年4月25日向邱醫院函詢：「病患戊○○於94
        年7月1日至94年7月9日之住院，是因戊○○要求而給予
        住院？或依健保規定僅需門診治療？」而邱醫院於96年
        5月10日以96邱醫字第0032號函回復謂：「本院患者戊
        ○○因其病情需要進行清創手術，所以於94年7月1日至
        本院住院，但礙於健保局規定，不鼓勵於出院14天內又
        再次住院（此患者94年6月30日剛出院），其又同意自
        費治療，所以本院讓其自費住院治療。」
    (十二)本院於96年4月25日向中央健康保險局中區分局函詢：
        「1.病患如有住院治療之必要，中央健康保險局於核付
        健保費用時，是否會限制病患住院天數？2.大甲光田醫
        院於92年10月20日、94年8月9日分別為病患戊○○實施
        之清創縫合手術（手術代碼：48005、48006），及苑裡
        邱綜合醫院94年7月5日為病患戊○○實施之清創縫合手
        術，是屬健保處置篇項目或手術篇項目？」而中央健康
        保險局中區分局於96年5月7日以健保中費三字第096005
        9346號函回復謂：「依據全民健康保險醫療辦法第15條
        規定：『保險對象有下列情形之一者，特約醫院不得允
        其住院或繼續住院：一可門診診療之傷病。二保險對象
        所患傷病，經適當治療後已無住院必要。』又依據全民
        健康保險醫事服務機構醫療服務審查辦法第15條規定略
        以：『保險醫事服務機構申報醫療服務案件，經專業審
        查有列情形之一者，應不予支付不當部分之服務，並註
        明不予支付內容及理由。……六非必要之住院或住院日
        數不適當。……』是以，病患是否需要住院及住院天數
        ，由專業醫師依上開規定專業判斷。另48005C、48006C
        係為全民健康保險醫療費用支付標準之第二部〈西醫〉
        第二章〈特定診療〉第六節〈治療處置〉第一項〈處置
        費〉內之支付編號。」
  二、爭執之事項：
    (一)被上訴人分別於92年10月20日、94年8月9日及94年7月1
        日所實施之清創縫合手術，是否為系爭保險契約（含附
        約）所約定之手術給付項目？
    (二)被上訴人於94年7月1日至94年7月9日自費住院9日及94
        年8月13日至94年8月15日自費住院3日，是否為系爭保
        險契約（含附約）所約定之「住院」範圍？
    (三)若上開手術及住院費用皆為系爭保險契約（含附約）之
        保險範圍，則上訴人應給付被上訴人保險金之數額為何
        ？
參、得心證之理由：
  一、被上訴人分別於92年10月20日、94年8月9日及94年7月1日
      所實施之清創縫合手術，是否為系爭保險契約（含附約）
      所約定之手術給付項目？說明如下：
    (一)兩造爭執之手術保險金，其所稱之「手術」，於系爭保
        險契約（含附約）之「名詞定義」約款中（各保險契約
        第二條參照）並未明定，且相關醫事法律（如醫療法）
        對「手術」亦未為定義性規定。惟參諸醫療法第63條第
        1項規定：「醫療機構實施手術，應向病人或其法定代
        理人、配偶、親屬或關係人說明手術原因、手術成功率
        或可能發生之併發症及危險，並經其同意，簽具手術同
        意書及麻醉同意書，始得為之。但情況緊急者，不在此
        限。」可知實施「手術」，應係最具危險性之醫療行為
        。另我國自84年實施全民健康保險制度後，醫療行為及
        全民健康保險給付間即形成密切關連，全民健康保險制
        度下關於手術或其他醫療行為之規範，於商業醫療保險
        契約之文義解釋或條文適用上，自不失為重要且具有一
        致性標準之參考依據。而觀諸全民健康保險醫療辦法第
        23條：「診所提供下列服務項目：……五一般治療處置
        、復建治療、精神治療。六門診手術。……」及第26條
        ：「醫院門診提供下列服務項目：……五一般治療處置
        、放射線治療、復建治療、精神治療、牙科治療處置。
        六門診手術。……」之規定，「手術」與「治療處置」
        乃係不同之醫療服務項目。又全民健康保險醫療費用支
        付標準，亦將「手術」（如第二部第二章第七節）與「
        治療處置」（如第二部第二章第六節）予以區分而有不
        同之支付標準。由此可知，「手術」與「治療處置」是
        屬不同之醫療項目，誠無疑義。
    (二)被上訴人於92年10月20日在光田綜合醫院大甲分院實施
        之清創縫合手術，其手術記錄單記載代號為「48005」
        ；於94年8月9日在該院實施之清創縫合手術，其手術記
        錄單記載代號為「48006」（不爭執事項(十)參照）。而
        上開代號，係為全民健康保險醫療費用支付標準之第二
        部〈西醫〉第二章〈特定診療〉第六節〈治療處置〉第
        一項〈處置費〉內之支付編號（不爭執事項(十二)參照）。
        準此可知，上開兩次所謂「清創縫合手術」，實則僅是
        一般治療處置而已（蓋該「清創縫合手術」如果確屬手
        術項目，光田綜合醫院大甲分院不致於將之申報為給付
        數額較低之處置費，其理至明）。至於被上訴人於94年
        7月1日在邱醫院實施之清創縫合手術，依邱醫院檢送之
        手術記錄單，其上記載之開刀日期為94年7月5日（不爭
        執事項(九)參照），故94年7月1日是否確有實施該清創縫
        合手術，即非無疑；況且，該次「清創縫合手術」，亦
        未見有被上訴人或其法定代理人等親屬簽具手術同意書
        及麻醉同意書，由是益徵被上訴人應無於94年7月1日實
        施符合保險契約所稱之手術。從而被上訴人於92年10月
        20日、94年8月9日及94年7月1日實施之清創縫合手術，
        均非系爭保險契約（含附約）所約定之手術給付項目。
  二、被上訴人於94年7月1日至94年7月9日自費住院9日及94年8
      月13日至94年8月15日自費住院3日，是否為系爭保險契約
      （含附約）所約定之「住院」範圍？說明如下：
    (一)按溫心住院日額保險附約第3條約定：「被保險人於本
        附約有效期間內因疾病或傷害，經醫院診斷確定，必須
        且經住院治療時，本公司以被保險人投保的『住院醫療
        保險金日額』為準，依照本附約的約定給付各項醫療保
        險金。」溫情住院醫療保險附約第2條第10項約定：「
        本附約所稱『住院』係指被保險人因疾病或傷害，經醫
        師診斷，必須入住醫院診療時，經正式辦理住院手續並
        確實在醫院接受診療者。」住院醫療日額給付附約第4
        條約定：「被保險人於本附約有效期間內因疾病或傷害
        ，經醫院診斷確定，必須且經住院治療時，本公司依照
        本附約給付住院醫療日額保險金。」住院醫療終身健康
        保險第4條第4項約定：「本契約所稱『住院』係指被保
        險人因疾病或傷害，經醫師診斷，必須入住醫院診療時
        ，經正式辦理住院手續並確實在醫院接受診療者。」（
        不爭執事項(二)～(五)參照）。依前述約定觀之，被上訴人
        必須因疾病或傷害，並經醫師診斷為疾病或傷害必須住
        院治療者，始得向上訴人請領系爭保險契約之醫療住院
        保險金，且此疾病或傷害須確有住院之必要。
    (二)被上訴人於94年8月13日至94年8月15日在光田綜合醫院
        大甲分院自費住院3日部分，該院已函復表示被上訴人
        自費住院是因個人需要、換藥方便，因健保不給付，故
        以自費方式住院等語（不爭執事項(十)參照）。由此可知
        ，被上訴人於該期間之住院，顯然並非因醫師診斷必須
        住院治療而住院。至於被上訴人於94年7月1日至94年7
        月9日在邱醫院自費住院9日部分，該院雖然函復：「本
        院患者戊○○因其病情需要進行清創手術，所以於94年
        7月1日至本院住院，但礙於健保局規定，不鼓勵於出院
        14天內又再次住院（此患者94年6月30日剛出院），其
        又同意自費治療，所以本院讓其自費住院治療。」等語
        （不爭執事項(十一)參照）。惟按全民健康保險醫療辦法第
        15條規定：「保險對象有下列情形之一者，特約醫院不
        得允其住院或繼續住院：一可門診診療之傷病。二保險
        對象所患傷病，經適當治療後已無住院之必要。」準此
        可知，全民健康保險制度下之特約醫療院所，於判斷病
        患是否有「住院必要」時，即應遵循上開規範，藉以避
        免醫療資源之浪費。而此判斷標準之界線雖非絕對明確
        ，但因有健保醫療給付之外部審核，特約醫療院所於判
        斷病患是否有住院必要時，自會所有約制而不致於過度
        浮濫。亦即，特約醫療院所如認為病患確有住院治療之
        必要，因能通過健保醫療給付之審核，病患即無自費住
        院之必要；反之，特約醫療院所如認為病患無住院治療
        之必要（如可門診診療或經適當治療後已無住院之必要
        者），因已預想日後無法通過健保醫療給付之審核，故
        於病患有住院需求時，自會要求病患須自費住院。茲被
        上訴人於該期間既然是自費住院，則在現行全民健康保
        險之醫療給付關係下，應認為被上訴人於該期間之住院
        ，並非因醫師診斷必須住院治療而住院。從而被上訴人
        於94年7月1日至94年7月9日自費住院9日及94年8月13日
        至94年8月15日自費住院3日，均非系爭保險契約（含附
        約）所約定之「住院」範圍。
  三、若上開手術及住院費用皆為系爭保險契約（含附約）之保
      險範圍，則上訴人應給付被上訴人保險金之數額為何？說
      明如下：
      茲因上開手術及住院費用皆非系爭保險契約（含附約）之
      保險範圍，故被上訴人即無從依系爭保險契約（含附約）
      請求上訴人給付保險金。
  四、綜上所述，被上訴人基於保險契約請求上訴人給付保險金
      204,700元，及自94年9月22日起至清償日止按週年利率百
      分之十計算之利息，為無理由，不應准許；其陳明願供擔
      保聲請宣告假執行部分，因失所依附，亦應駁回。而原審
      為上訴人敗訴之判決，容有未洽，無可維持。上訴意旨指
      摘原判決不當，聲明廢棄改判，核屬正當，應由本院將原
      判決廢棄，改判如主文第二項所示。
肆、結論：本件上訴為有理由，依民事訴訟法第436條之1第3項
    、第450條、第78條，判決如主文。
中　　華　　民　　國　　96　　年　　10　　月　　19　　日
                  民事第三庭  審判長法  官  許秀芬
                                    法  官  郭佳瑛
                                    法  官  游文科
正本證明與原本無異。
本判決不得上訴。
中　　華　　民　　國　　96　　年　　10　　月　　19　　日
                                    書記官
